【裁判字號】    98,上,922
【裁判日期】    990317
【裁判案由】    損害賠償
【裁判全文】
臺灣高等法院民事判決                   98年度上字第922號
上  訴  人  海伸有限公司
法定代理人  乙○○
訴訟代理人  楊進興律師
被  上訴人  賓特立實業股份有限公司
法定代理人  甲○○
訴訟代理人  逄紹峰律師
上列當事人間請求損害賠償事件，上訴人對於中華民國98年7月
30日臺灣臺北地方法院98年度重訴字第93號第一審判決提起上訴
，本院於99年3月3日言詞辯論終結，判決如下：
    主      文
上訴駁回。
第二審訴訟費用由上訴人負擔。
    事實及理由
一、本件上訴人起訴主張：兩造於民國94年9月間簽訂合作開發
    生產協定，約定共同合作開發、生產產品，投資項目為橫編
    織造、專業醫療護具及其相關產品（下稱織片），並約定由
    被上訴人負責生產後，全數售予伊，售價依兩造協議之STOL
    L產品成本計算公式（下稱系爭計算公式）訂定之。再由伊
    負責進行二次加工和產品拓銷，並負責銷售，伊所接訂單須
    優先交予被上訴人生產，被上訴人依約於接獲訂單後即須生
    產，不得拒絕。兩造並以伊36%、被上訴人64%比例，投資購
    買德國STOLL製Flatting  Knitting Machine機器乙台（下
    稱系爭機器）及其相關周邊設備，先共同投資新台幣（如未
    標明幣別則下同）420萬元，並於95年2月開始試產。嗣被上
    訴人原法定代理人於95年3月間過世，由其子甲○○接任董
    事長任法定代理人，兩造於96年12月1日重新確認補簽署「
    合作開發生產合約暨投資協定」（下稱系爭投資協定）及「
    合作開發生產合約暨保密條款」（下稱系爭保密條款），並
    以系爭計算公式為附件。乃伊自95年6月10日起即不斷提供
    正式有效訂單予被上訴人，要求打樣，催促交貨，被上訴人
    均置之不理，未按伊所提供之訂單生產產品，以供伊二次加
    工及銷售，造成伊受有損害，其中應得利益計3,163,972元
    ，所受損失計3,475,661元，被上訴人自應負損害賠償責任
    。爰依系爭投資協定第9條、第10條及系爭保密條款第3條約
    定，求為判決命被上訴人應給付上訴人6,639,633元加計法
    定遲延利息；並明陳願供擔保，請准宣告假執行。原審駁回
    上訴人全部之訴，上訴人不服，僅就前開應得利益部分提起
    上訴，而上訴聲明為：(一)原判決關於駁回後開之訴部分廢棄
    。(二)被上訴人應給付上訴人3,163,972元及自起訴狀繕本送
    達翌日起至清償日止，按年息5%計算之利息。(三)並陳明願供
    擔保，請准宣告假執行。
二、被上訴人則以：伊於94年間與上訴人合資購買系爭機器，價
    款為95,000歐元計3,837,166元，上訴人出資145萬元，不足
    之機器價款及其餘配屬設備暨進口費用，由伊墊付。故於簽
    訂系爭投資協定時，確認上訴人投資股份僅佔36％、伊投資
    股份佔64％，上訴人須儘可能提供維持適當產能之訂單，伊
    儘可能配合和執行「產品報價」、「製作樣品」，生產之織
    品則全數售予上訴人。然上訴人僅以有可能爭取訂單為由而
    多次要求打樣，伊業已提交各式半成品樣品達600多件，上
    訴人並未依約提供正式有效訂單，其將「打樣、通知函、跟
    催函、工作計劃表」稱為正式有效之量產訂單，不符約定。
    又兩造簽訂系爭投資協定時，尚無任何正式訂單生產，成本
    材料製造數量等無法正確評估，故並未有系爭計算公式作為
    合約附件。嗣因就織片售價計算中人工成本、電價等，兩造
    意見不同，遲未能達成協議。況上訴人提出之系爭計算公式
    未有伊之簽名，伊否認其真正。伊曾於96年2月27日提供客
    戶BSN成本分析，及於同年3月27日提供客戶OTTOBUCK成本分
    析，固採用系爭計算公式，然斯時係兩造簽約前9個月，僅
    係初步概算，上訴人亦自承系爭計算公式為其單方製表、修
    訂，被上訴人亦不同意，益證雙方就成本計算公式並未達成
    協議，是上訴人請求為無理由等語置辯，而答辯聲明為(一)駁
    回上訴。(二)如受不利之判決，願供擔保免為假執行。
三、查兩造於94年合作出資新台幣3,837,166元（即95,000歐元
    ）購買系爭機器乙台，上訴人於94年9月16日匯款新台幣145
    萬元，其餘機器價款金額及運費、通關等費用及購置配屬設
    備等，則均由被上訴人支付。兩造於96年12月1日補簽署系
    爭投資協定及系爭保密條款，確認兩造已投資新台幣420萬
    元，其中上訴人投資股份佔36％、被上訴人投資股份佔64％
    等情，為兩造所不爭執，並有系爭投資協定、系爭保密條款
    附卷可參（見原審卷第7至9、12至15頁），堪認為真正。
四、上訴人主張被上訴人未依約履行，拒絕給付，依系爭投資協
    定及系爭保密條款約定，應賠償其應得利益之損害加計法定
    遲延利息等語，則為被上訴人所否認，並以前詞置辯，是本
    院所應審究者，核為：(一)兩造是否有以上訴人提出之系爭計
    算公式作為契約附件而為約定內容之一部？(二)上訴人曾否提
    供正式有效訂單？其主張受有應得利益損害是否有據？
五、經查：
  (一)兩造尚未達成以系爭計算公式作為兩造97年12月1日締約內
    容一部之合意：
    1.按當事人主張有利於己之事實者，就其事實有舉證之責任
      ，民事訴訟法第277條前段定有明文。又負舉證責任之一
      方所證明之間接事實，尚不足以推認要件事實，縱不負舉
      證責任之一方就其主張之事實不能證明或陳述不明、或其
      舉證猶有疵累，仍難認負舉證責任之一方已盡其舉證責任
      ，自不得為其有利之認定（最高法院91年台上字第1613號
      判決要旨參照）。
    2.查上訴人提出之系爭投資協定固附有系爭計算公式二份（
      見原審卷第10、11頁），其上抬頭記載為「投資協定附約
      STOLL產品成本計算公式」，惟為被上訴人否認系爭計算
      公式二份於簽約時即存在，亦未曾作為系爭投資協定之附
      約或曾達成協議，依前開說明，自應由上訴人就有利於己
      之事實負舉證之責。
    3.系爭投資協定第9條係約定：「供應商（即被上訴人）負
      責生產，織片全數售予投資人（即上訴人），售價依雙方
      協議之”STOLL產品成本計算公式”訂定之」（見原審卷
      第8頁），尚非記載以系爭計算公式為附約或附件，自難
      遽認上訴人提出之系爭計算公式，即認為兩造有以系爭計
      算公式為附約之合意或就系爭計算公式內容已達成協議。
      觀諸系爭計算公式二份，其上並無兩造之任何手寫文字、
      簽署或用印；第二份公式，並記載「海伸：2007.12.1、
      修訂：海伸2008.6.15」，即僅為上訴人一方所製作及修
      訂，而無被上訴人之簽署，要與系爭投資協定第9條約定
      計算公式「依雙方協議」之記載不符，難認該二份公式業
      經兩造協議同意。
    4.上訴人復主張依系爭計算公式早已存在，為被上訴人明知
      ，且被上訴人於96年2月27日所提供客戶BSN之成本分析（
      見原審卷第151至152頁）及同年3月27日所提供之客戶OTT
      OBUCK之成本分析（見原審卷第153至154頁），均採用系
      爭計算公式計算成本，顯見兩造就系爭計算公式已達成協
      議，該公式確為系爭投資協定所指之計算公式，為契約之
      附件等語。被上訴人則辯稱斯時係兩造簽約前9個月，僅
      係初步概算，系爭計算公式為上訴人單方製作，被上訴人
      並不同意，並未達成協議等語。觀諸上開二成本分析為被
      上訴人分別於96年2、3月間出具，距兩造簽署系爭投資協
      定之96年12月1日，已相隔9個月以上，僅足認簽約之前即
      有系爭計算公式之存在，尚難遽認系爭計算公式即系爭投
      資協定所指「依雙方協議」之計算公式，亦不足認簽約時
      兩造即以系爭計算公式為附件或已就其內容達成協議，即
      不足為上訴人有利之認定。
    5.上訴人另主張兩造於94年間即共同出資購買機器，同年12
      月即依協議正式生產，是被上訴人上開成本分析非初步概
      算云云，惟其未能舉證證明系爭計算公式確為系爭投資協
      定之附件或兩造確就系爭計算公式達成協議，已如前述，
      且就其於簽訂系爭投資協定前即已提供訂單交被上訴人正
      式生產（而非打樣）之主張亦未能舉證以實其說（見後6.
      所述），亦難遽認其主張為可採。其另舉被上訴人97 年7
      月21日提議之成本計算公式及成本分析表（見本院卷第64
      、65頁）謂被上訴人亦係以系爭計算公式估算成本，且自
      94年12月至97年7月21日，被上訴人均未否認系爭計算公
      式之存在及請求變更，顯見系爭計算公式為被上訴人所接
      受等語（見本院卷第48頁）。惟被上訴人係認依「貴公司
      （上訴人）成本計算方式」需做調整而出具其製作之成本
      計算公式及成本分析表（見原審卷第85頁），益見兩造就
      如何計算半成品成本尚未達成協議，系爭計算公式僅足認
      為上訴人單方製作，於締約時被上訴人尚未同意。
    6.至於上訴人主張兩造於94年間即共同出資購買機器，同年
      12月即依協議正式生產，是被上訴人上開成本分析非初步
      概算等語，惟依上訴人提出2006.6.10醫療護具訂單（見
      原審卷第177頁）僅有醫療護具及各項數量，並無訂購廠
      商、接單廠商、貨品單價、出貨地點、交貨日期等等有關
      訂購貨物時應具備之必要之點，並未有曾經被上訴人簽收
      之字樣，被上訴人亦否認曾接獲該訂單，上訴人主張被上
      訴人已正式生產或量產，已難憑採。上訴人復未能就其於
      簽訂系爭投資協定前即已提供訂單交被上訴人正式生產（
      而非打樣）之主張舉證以實其說，其主張即非足取。兩造
      間容係對是否依系爭計算公式計算售價之認知有岐異。
  (二)本件亦難認被上訴人無決定接單之權利，其主張受有應得利
    益之損害尚屬無據：
    1.系爭投資協定第9條約定：「供應商負責生產，織片全數
      售予投資人，售價依雙方協議之STOLL產品成本計算公式
      訂定之。投資人負責銷售，包含二次加工和產品拓銷，所
      接訂單必須優先交給供應商生產。」，依其內容僅足認定
      兩造約定由上訴人將其對外接獲之訂單交予被上訴人生產
      （半成品），再由上訴人購買被上訴人生產之織片，尚不
      足謂被上訴人不得拒絕接單。參酌第10條約定：「供應商
      及其相關關係人必須提供一切必要之協助和支持，『儘可
      能』配合和執行投資人所交付之所有工作，包括產品報價
      、製作樣品、客戶訂單、品質要求、客戶期限和安全資料
      …等，供應商必須嚴格遵守與投資人所簽訂之合作開發生
      產合約暨保密條款。投資人及其相關關係人必須提供一切
      必要之協助和支援，『儘可能』應付和滿足供應商開發產
      品所需之資訊、文件、規格、樣品和訂單，以及有關市場
      、材料、研發、設備之相關資訊和文件」；以及系爭保密
      條款第3條約定：「供應商及其相關關係人，應『儘可能
      』的利用任何可得的文件和資訊，將理論與實際的操作結
      合，達成共識，依照進度，在預定的期限內完成產品的開
      發或生產」，雖可認被上訴人儘可能配合和執行上訴人所
      交付之所有工作，並應儘可能依進度，在預定期限內完成
      產品開發或生產，惟亦無從據以認定被上訴人須無條件同
      意接受上訴人訂單要求，否則其約定之文字不致於使用「
      儘可能」此類不確定字樣。況依商業交易常態，供應商是
      否接受訂單，須依其成本、產能、能否如期交貨等等條件
      而決之，非必接受訂單之要求，上訴人主張依系爭投資協
      定及系爭保密條款，被上訴人交付之訂單，上訴人必須接
      受，不得拒絕等語，洵不足取。
    2.又上訴人主張2006.6.10醫療護具訂單，2007.2.4打樣訂
      單、2007.5.30工作時間表、2008.1.23工作時間表、2008
      .1.23打樣訂單、2008.4.30 STOLL生產計算表（見原審卷
      第177至189頁），均為正式、有效訂單等語。然查：
      (1)2006.6.10所謂醫療護具訂單（見原審卷第177頁）僅有
        醫療護具及各項數量，並訂購廠商等訂購貨物應具備之
        點，已如前述。
      (2)2007.2.4打樣訂單（見原審卷第178頁）載明打樣過程
        及需等客戶確認後再開模生產等字樣，亦僅屬樣品之要
        求，而非正式確認之訂單。
      (3)2007.5.30工作時間表、2008.1.23工作時間表、2008.
        1.23打樣訂單（見原審卷第179至185頁）、2008.4.30
        STOLL生產計算表（見原審卷第186至189頁），亦均欠
        缺訂購廠商、接單廠商、貨品單價、出貨地點、交貨日
        期等等有關訂購貨物時應具備之必要之點，難認係正式
        、有效訂單。遑論被上訴人否認曾收受上訴人製作之20
        08.4.30 STOLL生產計算表。
    3.另上訴人自2008年2月26日到2008年7月23日間10封傳真書
      面（見原審卷第190至199頁），亦僅記載STOLL機台處理
      的樣品，請被上訴人依下列順序進行、STOLL機器的護具
      客人已經下單，上訴人會下正式的採購單，催促被上訴人
      交付產品之確認樣等語，亦均無貨品單價、出貨地點、交
      貨日期等等有關訂購貨物時應具備之必要之點，雖足認上
      訴人曾要求被上訴人打樣，惟難以上訴人提出之上開文件
      ，即認定上訴人已交付被上訴人正式、有效訂單，否則亦
      無使用「下正式的採購單」等用語（見原審卷第191頁）
      之可能。
    4.至於上訴人提出之2008年7月25日及2008年7月31日之採購
      單（見原審卷第219至221頁），固有產品名稱、數量等記
      載，惟單價之記載均為０，金額亦均為０，亦與貨物買賣
      價金為必要之點不符。上訴人固主張依系爭計算公式，須
      被上訴人提供紗線價格始足報價，故單價之記載為０云云
      ，惟查本件尚難認系爭計算成本為契約附件或兩造就系爭
      計算成本於締約時已達成協議，業如前述，難謂被上訴人
      未提供紗線價格有未盡協力義務之情事。況如上所述，被
      上訴人對於上訴人之訂單，並非必須接受無拒絕之權利，
      而被上訴人於2008年7月25日亦即已回覆上訴人產品價格
      必須以被上訴人最後報價為準，並作修改，交貨日期必須
      依被上訴人評估，給予適當的交貨日期（見原審卷第223
      頁），亦難認被上訴人已同意上訴人之訂單要求。此外，
      上訴人復未提出其他可認為符合買賣交易必備之點之正式
      有效訂單，是上訴人主張其已曾交給被上訴人正式、有效
      訂單，被上訴人無權拒絕生產等語，洵無足取。又縱認上
      訴人主張曾協同知名大廠至被上訴人公司乙節屬實，惟上
      訴人既未能舉證證明已提供正式訂單予被上訴人生產，此
      部分亦難為其有利之認定。
    5.是本件既不足認上訴人曾提供正式訂單予被上訴人，或系
      爭計算公式確為兩造締約內容之一部，則上訴人主張受有
      應得利益之損害云云，亦不足取。
六、綜上所述，上訴人主張其提供正式訂單給被上訴人，被上訴
    人不得拒絕生產，被上訴人違反系爭投資協定第9條、第10
    條及系爭保密條款第3條約定等語，未能舉證證明，其主張
    受有應得利益之損害，尚不可採信。從而上訴人請求被上訴
    人依約賠償其應得利益3,163,972元加計法定遲延利息，為
    無理由，應予駁回；其假執行之聲請亦失所附麗，應併予駁
    回。原審為上訴人敗訴之判決，及駁回其假執行之聲請，並
    無不合。上訴意旨指摘原判決不當，求予廢棄改判，為無理
    由，應予駁回。
七、本件事證已臻明確，兩造其餘主張與舉證，經審酌核與判決
    結果不生影響，爰不逐一論述，併此敘明。
八、據上論結，本件上訴為無理由，依民事訴訟法第449條第1項
    、第78條，判決如主文。
中    華    民    國    99    年    3     月    17    日
                    民事第二庭
                        審判長法  官  吳謙仁
                              法  官  李瓊蔭
                              法  官  黃莉雲
正本係照原本作成。
如不服本判決，應於收受送達後20日內向本院提出上訴書狀，其
未表明上訴理由者，應於提出上訴後20日內向本院補提理由書狀
（均須按他造當事人之人數附繕本）上訴時應提出委任律師或具
有律師資格之人之委任狀；委任有律師資格者，另應附具律師資
格證書及釋明委任人與受任人有民事訴訟法第466條之1第1項但
書或第2項（詳附註）所定關係之釋明文書影本。
中    華    民    國    99    年    3     月    22    日
                              書記官  魏汝萍
附註：
民事訴訟法第466條之1（第1項、第2項）：
對於第二審判決上訴，上訴人應委任律師為訴訟代理人。但上訴
人或其他法定代理人具有律師資格者，不在此限。
上訴人之配偶、三親等內之血親、二親等內之姻親，或上訴人為
法人、中央或地方機關時，其所屬專任人員具有律師資格並經法
院認為適當者，亦得為第三審訴訟代理人。

司法院資訊處製作；財團法人民間司法改革基金會備份。
